【裁判字號】    97,聲判,14
【裁判日期】    981231
【裁判案由】    聲請交付審判
【裁判全文】
臺灣桃園地方法院刑事裁定              97年度聲判字第14號
聲  請  人  甲○○
代  理  人  蔡進良律師
被      告  乙○○
選任辯護人  游玉招律師
            林鈺雄律師
            李哲賢律師
上列聲請人因被告過失致死案件，不服臺灣高等法院檢察署97年
度上聲議字第2377號駁回再議之處分（原不起訴處分案號：臺灣
桃園地方法院檢察署97年度偵字第4131號），聲請交付審判，本
院裁定如下：
    主  文
聲請駁回。
    理  由
一、聲請意旨略以：
  (一)被告乙○○未考領駕駛執照，竟於民國96年7 月21日下午5
    時10分許，騎乘未裝置照後鏡之車牌號碼FVX-543 號普通重
    型機車，沿桃園縣蘆竹鄉○○村○○路由海山路往山鼻村方
    向行駛，行經桃園縣蘆竹鄉○○村○○路2 段與同村15鄰岔
    路路口時，原應注意車輛行駛至交岔路口左轉彎時，應先顯
    示方向燈或手勢，而依當時情形，並無不能注意之情事，竟
    疏未注意即貿然左轉，適被害人呂培豪騎乘車牌號碼APM-15
    0 號普通重型機車同亦直行該路段自後方駛至，因閃避不及
    不慎追撞被告上開機車後方，致呂培豪受有外傷性顱內出血
    合併腦壓上升、腦幹衰竭等傷害，經送醫救治，仍於96年7
    月26日下午1 時50分許，因缺氧性腦病變併中樞神經性衰竭
    而不治身亡。
  (二)查現場為桃園縣蘆竹鄉○○村○○路2 段與同村15鄰岔路路
    口，兩車均右倒於路口且車頭朝向山腳村15鄰岔路，被告機
    車倒地位置在前，且位於對向車道內，被害人機車倒地位置
    在後，係位在道路中線，就兩車倒地位置研判，若謂被告機
    車係向前直行並未左轉，且被害人機車係前車頭右側擦撞被
    告機車車尾，則被害人機車在左，被告機車在右，依據物理
    慣性法則，理當被告機車向右前方衝出終而右倒，被害人機
    車理應向左前方衝出終而左倒，何以本件交通事故依據現場
    照片所示，兩車均係右倒，且有上述之倒地位置？就兩車車
    後刮地痕而言，被告機車後遺有左斜刮地痕，顯示其原本係
    左轉向山腳村15鄰岔路行駛，撞擊後倒地向左前方衝出，被
    害人機車車後遺有與車道平行之刮地痕，顯示其原本係直行
    行駛，撞擊後倒地因物理慣性法則向前衝出，是以事發當時
    兩車行車方向應呈現「Ｔ」字型，而非前後車均直行。甚且
    現場並無煞車痕，事發當時日間，天候晴，有自然光，能見
    度極佳，益證被告突然左轉，令被害人猝不及防。再就兩車
    受損位置研判，被害人機車前車頭右側受損應係車倒後之擦
    地痕跡，而被告機車後車尾左側受損當係受撞擊所致，就車
    身破裂之裂紋走向及車燈罩脫落觀之，顯係受外力於直角90
    度方向撞擊，亦足認事發當時兩車行車方向應呈現「Ｔ」字
    型，而非前後車均直行。
  (三)被告顯係在油管路2 段上突然左轉欲駛進山腳村15鄰岔路（
    車頭向左衝出），而當時被害人則係直行於油管路2 段，2
    車行車方向乃呈「Ｔ」字型，後者閃避不及，其機車車頭右
    側即以直角90度（或近乎直角）方向撞擊被告機車後車尾左
    側，被告機車車頭朝向山腳村15鄰岔路而右傾倒地，復因慣
    性繼續向左前方衝出而止於對向車道，被害人機車車頭因受
    被告機車行車方向牽引亦朝山腳村15鄰岔路而右傾倒地，復
    因慣性向前衝出而止於道路中線等語。
二、按告訴人不服上級法院檢察署檢察長或檢察總長認再議為無
    理由而駁回之處分者，得於接受處分書後10日內委任律師提
    出理由狀，向該管第一審法院聲請交付審判。法院認為交付
    審判之聲請不合法或無理由者，應駁回之，刑事訴訟法第25
    8條之1第1項及第258條之3第2項前段分別定有明文。本件聲
    請人告訴被告乙○○過失致死案件，先經臺灣桃園地方法院
    檢察署檢察官認罪嫌不足，以97年度偵字第4131號為不起訴
    處分在案；聲請人不服聲請再議，因認再議無理由，經臺灣
    高等法院檢察署檢察長以97年度上聲議字第2377號處分書駁
    回之，此經本院調取臺灣桃園地方法院檢察署97年度偵字第
    4131號偵查卷，與臺灣高等法院檢察署97年度上聲議字第23
    77號處分書可稽。茲聲請人仍執前開情詞聲請交付審判，經
    查：
  (一)按犯罪事實應依證據認定之，無證據不得認定犯罪事實。刑
    事訴訟法第154條第2項定有明文。再按刑事訴訟上證明之資
    料，無論其為直接證據或間接證據，均須達於通常一般之人
    均不致有所懷疑，而得確信其為真實之程度，始得據為有罪
    之認定，若其關於被告是否犯罪之證明未能達此程度，而有
    合理之懷疑存在時，致使無從形成有罪之確信，在刑事訴訟
    「無罪推定」、「罪疑唯輕」原則下，依據「罪證有疑，利
    於被告」之證據法則，即不得遽為不利被告之有罪認定，最
    高法院76年台上字第4986號判例意旨足資參照。再按刑法第
    276 條第1 項因過失致人於死罪之構成要件，除須行為人具
    有依刑法第14條所規定之應注意能注意而不注意之行為不法
    外，尚須具備有結果不法之要件，亦即須以行為人之行為為
    結果發生之原因、結果必須具有可避免性、結果以及因果歷
    程必須客觀可預見。因此若行為人雖違背注意義務，而發生
    構成要件之該當結果，但如已幾近確定之可能性，可確認行
    為人縱然符合注意義務之要求，保持客觀必要之注意，而構
    成要件之結果仍會發生，則此結果即係客觀不可避免，而無
    結果不法，行為人即因之不構成過失犯。例如行為人在其車
    道上行駛，然對於被害人突然違反規定酒後駕車超速，因而
    肇事，則行為人對於車禍事故之發生，在客觀上已無避免之
    可能性時，行為人對於結果之發生即無過失之可言，此在學
    說上或謂欠缺違法性關係，或謂係欠缺構成要件該當之責任
    關係，從而行為人對於結果之發生既無過失可言，應認其行
    為已與該罪之構成要件不合。又所謂信賴原則，指行為人在
    社會生活中，於從事某種具有危險性之特定行為時，如無特
    別情事，在可信賴被害者或其他第三人亦會相互配合，謹慎
    採取適當行動，以避免發生危險之適當場合，倘因被害者或
    其他第三人之不適當行動，而發生事故造成損害之結果時，
    該行為人不負過失責任。依此一原則，汽車駕駛人應可信賴
    參與交通行為之對方，亦將同時為必要之注意，相互為遵守
    交通秩序之適當行為，而無考慮對方將會有違反交通規則之
    不當行為之義務。故汽車駕駛人如已遵守交通規則且為必要
    之注意，縱有死傷結果之發生，其行為仍難認有過失可言，
    最高法院88年度臺上字第1852號判決意旨可供參照。
  (二)訊據被告乙○○固不否認於聲請意旨所指稱之時、地騎乘車
    牌號碼FVX-543號普通重型機車與被害人呂培豪所騎乘之車
    牌號碼APM-150號普通重型機車發生擦撞，惟堅詞否認有何
    過失傷害犯行，辯稱：當日伊所騎乘之機車在告訴人前方，
    行駛於油管路往山鼻村方向直線行駛，並無左轉之情形，伊
    沒有發現對方，係對方機車巨大聲響自伊後方過來等語。經
    核被告之警詢及偵查中筆錄記載相符，佐以交通事故現場圖
    所載，是被告所辯告訴人係在其車後方與之擦撞等語，尚屬
    一致。
  (三)又查，被告與被害人所騎乘之機車於桃園縣蘆竹鄉○○村○
    ○路○ 段與同村15鄰岔路路口現場發生本件事故後之肇事終
    止位置，均係右倒於交岔路口；又被害人所騎乘之機車係前
    車頭右側有輕微擦撞痕跡，而被告所騎乘之機車後車尾左側
    有較為嚴重之擦撞痕跡，且該痕跡係後端略呈不規則鈍角往
    前端縮小面積等情，此分別有道路交通事故現場圖及桃園縣
    政府警察局道路交通事故照片黏貼紀錄表在卷足稽（參相卷
    第15頁至第20頁）。被告所騎乘之機車肇事終止位置呈右側
    倒地之情形，應係與被害人所騎乘之機車自其左後方撞擊有
    關。復觀諸被告所騎乘之機車後面左側之擦撞痕跡走向及色
    澤，係由後方向前方逐漸變淡、面積逐漸變小之情形，堪認
    被告與被害人之兩車於碰撞前，係被告所騎乘之機車行駛於
    被害人機車之右前方，而後方之被害人機車往前方行駛，撞
    擊於其前方之被告機車等情。另以，兩車碰撞之際各有行駛
    之速度，參以駕駛人遭撞擊之瞬間，基於兩車行車速度不一
    ，撞擊力道不同，駕駛人或係緊急煞車或係鑑於現場路況而
    及時反應導致駕駛之機車左偏或右偏均有可能，是否被告之
    機車即應右前方衝出而終止於右前方位置，尚非無疑。是以
    尚無從遽以被告機車肇事終止位置認定被告於上開時地有機
    車於直行間突然左轉之情形。再者，就兩車車後刮地痕而言
    ，被告機車後方遺有往15鄰岔路方向左斜之刮地痕約略6.0
    公尺，被害人機車車後遺有約略與車道平行之刮地痕約5.9
    公尺等情，固有上開道路交通事故現場圖在卷可考，惟佐以
    事故現場地面所示之兩道主要刮地痕，均非筆直狀態，尚非
    一者往該路段15鄰岔路路口方向延伸，亦非另者完全與道路
    中線平行，兩道刮地痕甚已呈現「()」之橄欖球狀之痕跡等
    情，亦有上開照片可據（參相卷第15頁至第16頁）；況且刮
    地痕係兩車經撞擊，車輛於倒地後，因車體自身堅硬突出部
    分與道路地面摩擦而產生之痕跡，與車輛之煞車痕不同，其
    與兩車行駛速度、撞擊方向、現場路況等因素有關，尚難逕
    依上開現場刮地痕之方向遽認被告機車即係左轉彎將進入油
    管路15鄰岔路路口之行駛方向。另以被害人所騎乘之上述機
    車係前車頭右側有輕微擦撞痕跡，而被告機車後車尾左側有
    較為嚴重之擦撞痕跡，有前述各該機車車損照片在卷可稽（
    參相卷第18頁、第19頁），業如前述。苟聲請意旨所述事發
    當時，被告係突然左轉致被害人猝不及防而撞擊，故兩車行
    車方向應呈現「Ｔ」字型乙節為真，何以於幾近90度直角方
    向撞擊之情形，而被害人之機車竟僅有右側擦撞痕跡，該車
    前端並無明顯擦撞擦痕，而被告之機車卻有上述機車後面左
    側由後方向前方逐漸變淡、面積逐漸變小之擦撞痕跡？是以
    亦難僅以被告機車之肇事終止位置位在對向車道即認被告於
    當時係直行突然左轉。足見被告所辯本件車禍係被害人駕車
    自後追撞被告機車所致，被告當時要直行，聽聞後方巨響，
    伊車即被撞，碰撞前伊並未看到對方等語即非無據。
  (四)聲請人於偵查中固提出上揭時地事發現場前方約400公尺處
    之監視錄影畫面，而認被告行經該處時，係靠緊鄰右側路邊
    行駛，然行至案發現場時，已行駛道路中間，故認被告係欲
    左轉，且因左轉時未依規定顯示方向燈，致生本件車禍，並
    提出監視錄影光碟1 片為證云云。然查經臺灣桃園地方法院
    檢察署檢察事務官勘驗上開光碟結果，並未發現被告騎車有
    何聲請人所指場景，有勘驗筆錄在卷可稽（參97年度偵字第
    4131號卷第13頁），況該光碟內容係案發現場前方約400 公
    尺處之畫面，並非案發當場之畫面，此並經聲請人是認明確
    ，復觀諸上開油管路2 段往山鼻村方向之路段，並非筆直而
    係略呈右彎之情形，並有現場照片可稽（參上開偵查卷第18
    頁、相卷第15頁）。是以，不能排除被告機車於進入略有右
    彎之道路時，行駛靠近道路中線而以身體重心右傾變化代替
    龍頭把手向右轉彎的駕駛行為，則是否得僅以現場前方400
    公尺之狀態即認被告於上開路段有左轉之駕駛行為亦非無疑
    。又本件肇事原因經送臺灣省桃園縣區車輛行車事故鑑定委
    員會鑑定結果，亦同此認定，有該委員會96年12月20日桃縣
    行字第0965203607號函所附桃縣鑑960756號鑑定意見書1 份
    存卷可佐（參相卷第52頁至第54頁）；復經本院依聲請送請
    臺灣省車輛行車事故鑑定覆議委員會覆議結果，亦維持上揭
    臺灣省桃園縣區車輛行車事故鑑定委員會鑑定結論，並有該
    覆議鑑定委員會97年8 月18日覆議字第0976203152號函足憑
    （附於本院卷）。綜上各情互參，尚無證據足認被告確有左
    轉未顯示方向燈之情事，難認被告駕車有何過失可言。再者
    ，聲請人提出本件事故前方400 公尺之監視錄影畫面表示當
    日該時段，於被告、被害人後方尚有一不明白色小貨車行經
    該處，然一般而言汽車駕駛之速度大約高於機車之速度，況
    且該車是否緊隨於被告與被害人兩車之後繼續前行至事故現
    場亦難以認定，尚無從認定該駕駛人即係現場目擊者而必定
    知悉或親眼目睹現場狀況，是自難單依聲請人之片面指訴，
    即逕令被告擔負過失致死罪責。
  (五)另以過失責任之成立，除主、客觀注意義務之違反，尚須結
    果之迴避可能性，欠一不可，又違反道路交通安全規則及道
    路交通管理處罰條例之行為係屬行政法上之違規行為，如與
    事故發生有因果關係，即得認違規人依法應負過失責任，如
    與事故之發生無因果關係，則縱有違規行為，亦僅係違反道
    路交通管理處罰條例應受行政罰而已，並不當然推論違規人
    因此即應負過失責任。查被告雖未考領駕駛執照，所駕機車
    亦未裝置照後鏡，惟此僅係違反道路交通管理處罰條例之規
    定，應受行政制裁，此與肇生本件車禍致被害人死亡結果之
    間，並無必然或直接之關聯。末按汽車行駛時，駕駛人應注
    意車前狀況及兩車併行之間隔，並隨時採取必要之安全措施
    。道路交通安全規則第94條第3 項定有明文。且交通法規所
    稱「注意車前狀況」之情形，應指駕駛人就其注意力所及之
    情況下，對於車前已存在或可能存在事物應予注意，以便採
    取適當之反應措施而言，是駕駛人注意車前狀況，應建立在
    行車當時之時間、空間之一切狀況下進行綜合判斷。再查被
    告於案發前既無證據證明係左轉之情形，已如上述，而被害
    人當時既係騎乘機車在被告所騎乘機車後方，即非被告注意
    車前狀況之法定義務所保護範圍，尚難科駕車行駛於被害人
    前方之被告應注意車後狀況之非法定義務，自亦難認被告有
    何違反注意義務之情事，凡此均無從非難被告，亦即被告正
    當駕駛之行為自與被害人死亡之結果，無相當因果關係。
七、綜上所述，參酌所有證據資料，被告是否確有如聲請意旨所
    指摘之過失致人於死犯行，仍有合理懷疑非可歸責於被告之
    客觀情狀存在。被害人因本件車禍致有死亡結果，誠屬憾事
    ，惟刑罰之功能非謂有人利益受到侵害，即須有人受到處罰
    ，國家刑罰重在被告之行為究否具社會非難性，而應受處罰
    並教化。基於「罪疑唯輕」原則，依本案現存證據，實無法
    證明被告有聲請意旨所指犯行。是以，原偵查、再議程序認
    被告犯罪嫌疑不足，而分別為不起訴處分、再議駁回之處分
    ，核無不當。聲請人聲請交付審判為無理由，揆諸首揭說明
    ，應予以駁回。
據上論斷，應依刑事訴訟法第258條之3第2項前段，裁定如主文
。
中    華    民    國    98    年    12    月    31    日
                交通法庭  審判長法  官  錢建榮
                                法  官  黃翊哲
                                法  官  呂美玲
以上正本證明與原本無異。
不得抗告。
                                書記官  李玉華
中    華    民    國    99    年    1     月    6     日

司法院資訊處製作；財團法人民間司法改革基金會備份。
